【裁判字號】    99,台上,965
【裁判日期】    990211
【裁判案由】    違反商業會計法
【裁判全文】
最高法院刑事判決              九十九年度台上字第九六五號
上  訴  人  甲○○  民國42年.
            乙○○  民國39年.
共      同
選任辯護人  吳澄潔律師
上列上訴人等因違反商業會計法案件，不服台灣高等法院高雄分
院中華民國九十七年一月三日第二審判決（九十六年度上訴字第
四八０號，起訴案號：台灣高雄地方法院檢察署九十四年度偵字
第一二七０八號），提起上訴，本院判決如下：
    主  文
原判決關於甲○○、乙○○部分撤銷，發回台灣高等法院高雄分
院。
    理  由
本件原判決撤銷第一審關於上訴人甲○○、乙○○部分無罪之判
決，改判論處甲○○、乙○○共同商業負責人，以明知為不實之
事項，而填製會計憑證各罪刑（各處有期徒刑一年二月，均減為
有期徒刑七月，均緩刑二年，並各向公庫支付新台幣五十萬元）
，固非無見。
惟查：（一）、有罪之判決書，對被告有利之證據不採納者，應
說明其理由，為刑事訴訟法第三百十條第二款所明定。故有罪判
決書對於被告有利之證據，如不加採納，必須說明其不予採納之
理由，否則即難謂無判決不備理由之違誤。是事實審法院應於審
判期日就被告否認犯罪所為有利辯解事項與證據，予以調查，而
於有罪判決理由內詳加論列，否則率行判決，即屬於法有違。原
判決事實記載：上訴人等明知立泰產業股份有限公司（下稱立泰
公司）與林桂添間並無實際之豬隻買賣交易，仍與林桂添基於共
同之犯意聯絡，於民國九十二年一月十日，在高雄縣路竹鄉○○
路十一號，簽訂買賣合約書，佯由林桂添以新台幣（下同）八百
一十五萬二千元之價格，向立泰公司購買豬隻一千三百二十五頭
，並利用不知情之立泰公司會計主管王郁芬製作不實交易之會計
憑證發貨通知單、統一發票及在「種畜場豬別統計表」上，不實
登載結餘存豬為四千五百零一頭，致生損害立泰公司及王汝晟等
情。於理由內則說明：豬隻價格由市場決定，且飼養過程須支付
飼料費用、人工費用等，然雙方竟然約定以同樣價款買回標的物
，足見其等係為避免立泰公司之貸款銀行對上開豬隻進行查封求
償，所為之虛偽買賣甚明。因認上訴人等均觸犯修正前商業會計
法第七十一條第一款之填製不實會計憑證罪等語。然上訴人等於
原審辯稱林桂添係立泰公司之飼料供應商，本身亦有在養豬，因
立泰公司財務困難，且隨時可能遭銀行查封，為確保公司營運及
員工之就業，故希望將豬隻出售予林桂添，使林桂添可以繼續提
供飼料，而林桂添於同一時期已向立泰公司購買三、四千頭豬，
其飼養場無多餘空間再容納豬隻，且為使立泰公司之員工仍可繼
續工作，免受失業之苦，故雙方約定將本次交易之豬隻寄放於立
泰公司，寄養期間的飼料費用均由林桂添負擔，本件交易一開始
係為解決立泰公司之財務困境，但日後若困境解除，仍須兼顧員
工長期之就業問題，故另約定立泰公司日後仍可將豬隻買回，且
立泰公司嗣後亦依公平市場價格，包括衍生出來之小豬等，以二
千零二十四萬九千六百六十八元之代價，將上開豬隻買回等語。
上訴人等所辯核與林桂添所供相符，並據提出轉帳傳票、電費通
知單、團體保險費收據、統一發票、退休金分攤表、中央健保局
保險費繳款單、福利金分攤表、支出傳票、各事業部費用別提列
折舊分析表等為證，所辯尚非全然無據。原判決未就上訴人所辯
立泰公司係以二千零二十四萬九千六百六十八元之代價買回豬隻
，以及飼養期間由立泰公司負擔寄養費用，林桂添支付豬隻飼料
、藥品費用等是否可採？相互折抵結果買回價金是否合理等情，
加以調查審酌，逕認雙方約定以同樣價款買回標的物，足見係為
避免立泰公司之貸款銀行對豬隻進行查封求償，所為之虛偽買賣
。尚嫌證據調查未盡及理由不備。（二）、審理事實之法院，對
於案內與認定事實、適用法律、罪名成立與否或於公平正義之維
護或對被告之利益有重大關係之一切證據，除認為不必要者外，
均應詳為調查，然後基於調查所得之心證以為判斷之基礎；茍與
認定事實、適用法律有重要關係，或於公平正義之維護或對被告
之利益，有重大關係之事項，在客觀上認為應行調查之證據，又
非不易調查或不能調查，而未依法加以調查，率予判決者，即有
刑事訴訟法第三百七十九條第十款規定所稱應於審判期日調查之
證據未予調查之違法。原判決理由另以苟立泰公司與林桂添確有
買賣上述豬隻之情事，應將林桂添用以支付貨款之支票入帳，豈
有以支票影本入帳，反將支票原本交由林桂添保管之理？而為上
訴人等不利之認定。然上訴人等於原審辯稱：林桂添為避免寄養
於立泰公司之豬隻遭債權人查封，故雙方另再簽立一份買賣協議
書，明定：若於寄養期間豬隻遭法院查封拍賣時，九十二年一月
十日所簽買賣合約雙方無條件同意作廢等，並經公證人建議，信
賴公證人之判斷，雙方同意原應開立予立泰公司之八百多萬元支
票暫返還予林桂添，同意作為飼料貨款履約保證用，俟豬隻在寄
養期滿確定未被查封時，再由林桂添交予立泰公司兌現，以免支
票交付後豬隻遭查封拍賣風險等語，上訴人等所辯與林桂添所供
相符。參以雙方於九十二年一月十四日簽訂之買賣合約書，確有
經公證人林朝凱簽章認證（見他字第二六二八號卷第六九頁）。
則上訴人等所辯林桂添為恐立泰公司代養之豬隻被債權人查封拍
賣致求償無門，因而暫時將支票原本收回保管等語，亦非全無可
採，上訴人等所辯其係經公證人建議，信賴公證人之判斷而為上
述行為是否屬實？非不得傳喚公證人調查以釐清案情。原審未依
法加以調查，逕以立泰公司係以支票影本入帳，反將支票原本交
由林桂添保管為由，即認雙方並無買賣上述豬隻之情事，尚難以
昭折服。以上或為上訴意旨所指摘，或係本院得依職權調查之事
項。原判決上述之違背法令影響於事實之確定，本院無可據以為
裁判，應認原判決關於甲○○、乙○○部分，有撤銷發回更審之
原因。原判決理由貳不另為無罪之諭知部分，因公訴人認與前揭
論罪科刑部分為裁判上一罪，基於審判不可分原則，爰一併發回
，附此敘明。
據上論結，應依刑事訴訟法第三百九十七條、第四百零一條，判
決如主文。
中    華    民    國  九十九  年    二    月   十一   日
                      最高法院刑事第二庭
                          審判長法官  莊  登  照
                                法官  陳  世  淙
                                法官  徐  昌  錦
                                法官  許  錦  印
                                法官  葉  麗  霞
本件正本證明與原本無異
                                      書  記  官
中    華    民    國  九十九  年    二    月  二十二  日
                                                      v

司法院資訊處製作；財團法人民間司法改革基金會備份。
